【裁判字號】    97,訴,1828
【裁判日期】    971118
【裁判案由】    分割共有物
【裁判全文】
臺灣臺中地方法院民事判決  97年度訴字第1828號
原      告  己○○
被      告  庚○○
訴訟代理人  辛○○
被      告  乙○○
            丁○○
            甲○○
            丙○○
上4被告共同訴訟代理
            戊○○○
複代理人    壬○○
被      告  戊○○○
訴訟代理人  壬○○
上當事人間分割共有物事件，本院於民國97年11月4日言詞辯論
終結，判決如下：
    主      文
兩造所共有，坐落於臺中市○區○○段八小段七之七地號，面積
二三三平方公尺之土地，分割為如附圖所示Ａ部分面積九五平
平方公尺由被告庚○○取得；Ｂ部分肆拾陸平方公尺由被告乙○○、丁○○、甲○○、丙○○及戊○○○依原應有比例保持共
有；Ｃ部分玖拾貳平方公尺由己○○取得。
訟費用新台幣參萬伍仟壹佰貳拾參元，由被告庚○○負擔新台幣
壹萬肆仟零伍拾元，被告乙○○、丁○○、甲○○、丙○○、戊○○○各負擔壹仟肆佰零伍元，餘由原告負擔。
    事實及理由
壹、兩造之聲明：
  一、原告：如主文第1項所示，訴訟費用由被告負擔。
  二、被告：原告之訴駁回，訴訟費用由原告負擔。
貳、原告起訴主張：緣臺中市○區○○段8小段7-7地號，面積23
    3平方公尺之土地係由原告與被告等合資於民國53年間購買
    ，原告之應有部分為2/5，被告庚○○2/5，被告乙○○、丁○○、甲○○、丙○○、戊○○○等5人之應有部分各1/25
    ，早先約定應分割為各自所有，惟經原告一再催促，被告均
    不置理，爰起訴請求裁判分割等語。
參、被告庚○○以：其在系爭土地上蓋有建物，希望可以依建物
    之位置進行分割。被告乙○○、丁○○、甲○○、丙○○、
    戊○○○等5人則以：被告庚○○占用的部分分割出去即可
    ，希望與原告繼續保持共有之關係等語，資為抗辯。
肆、經查：
  一、按除因物之使用目的不能分割或契約約定有不分割之期限
      者外，共有人得隨時請求分割共有物，又分割之方法不能
      協議者，法院得因任何共有人之聲請為原物分割或變價分
      割，以原物為分配時，如共有人中，有不能按其應有部分
      受分配者，得以金錢補償之，民法第823條第1項前段、第
      824條定有明文。本件兩造共有之系爭土地，為建地目，
      兩造就系爭土地並無不分割之協議，依系爭土地之使用目
      的亦無不能分割之情事，是原告請求分割系爭土地，自無
      不合。
  二、法院定共有物之分割方法，應斟酌當事人之聲明、共有物
      之性質、經濟效用及全體共有人之利益等公平決之。而：
    (一)依本院履勘現場所見，系爭土地上現有被告庚○○所建造
      之加強磚違店房，面臨愛國街，此有本院97年9月22日勘
      驗筆錄（本院卷第34頁）、測量成果圖在卷可稽。而兩造
      於測量當時，亦同意以被告庚○○所占用之土地部分分割
      成獨立之宗地，由被告庚○○取得，其餘之土地依原告與
      被告乙○○等5人之應有部分比例分割為兩筆土地（即附
      圖所示之方案）；雖被告乙○○等5人表示希望與原告繼
      續保持共有之關係，惟原告則不願再與被告乙○○等5人
      繼續維持共有之關係，原告既無與他人共有之意願，本院
      自不得於分割共物判斷中另創新的共有關係。依此割方式
      ，兩造分得土地之面積與兩造共有之應有部分比例大略相
      等、價值相當，並與兩造向來使用系爭土地之方法大致相
      符，且不致於導致系爭土地上所搭蓋之既有建物必需大幅
      更動拆除，及土地使用之方式被變更，對於兩造均屬有利
      。
    (二)綜合上情，本院認以附圖所示之分割方法，於共有物之性
      質、經濟效用，及全體共有人之利益及公平性考量，俱屬
      允當，爰判決如主文第一項所示。
  四、分割共有物之訴，係合兩造之必要共同訴訟，原、被告之
      間本可互換地位，本件原告起訴雖於法有據，但被告之應
      訴實因訴訟性質所不得不然，故所為抗辯自為伸張或防衛
      權利所必要，是以本院認本件之訴訟費用應由兩造按其應
      有部分之比例分擔較為公允，而本件訴訟費用計原告繳納
      之第一審裁判費新台幣（下同）30,898元、鑑定費（測量
      ）4,225元，計35,123元，應由被告庚○○負擔14,050元
      ，被告乙○○、丁○○、甲○○、丙○○、戊○○○各負
      擔1405元，餘由原告負擔。
伍、結論：原告之訴為有理由，依民事訴訟法第80條之1，判決
    如主文。
中    華    民    國    97    年    11    月    18    日
                  民事第四庭    法  官  王  銘
正本係照原本作成。
如對本判決上訴，須於判決送達後20日內向本院提出上訴狀。
中    華    民    國    97    年    11    月    18    日
                                書記官  柳寶倫


司法院資訊處製作；財團法人民間司法改革基金會備份。
